【裁判字號】    95,訴緝,27
【裁判日期】    950630
【裁判案由】    常業詐欺等
【裁判全文】
臺灣士林地方法院刑事判決              95年度訴緝字第27號
公  訴  人  臺灣士林地方法院檢察署檢察官
被      告  甲○○
右列被告因偽造文書等案件，經檢察官提起公訴（90年度偵字第
1548號），本院於訊問被告後，被告為認罪之陳述，本院合議庭
裁定改由受命法官獨任簡式審判程序審理，茲判決如左：
    主  文
甲○○共同意圖為自己不法之所有，以詐術使人將本人之物交付
，處有期徒刑陸月，如易科罰金，以佰元折算壹日。
    事  實
一、緣戴俊源（別名戴維良）、陳美琴、劉冠伶、廖惠淳、高鵬
    飛（陳美琴及廖惠淳所涉常業詐欺等罪，業經本院各判處有
    期徒刑3 年，高鵬飛所涉常業詐欺等罪，業經本院判處有期
    徒刑2 年，戴俊源及劉冠伶俟到案後另行審結），與姓名年
    籍不詳之成年男子「陳先生」、「梁明照」等人，自民國87
    年3 月間起至88年6 月間止，在臺北縣三重市○○路○段二
    之一號設立國聯房屋仲介有限公司（下稱國聯公司），刊登
    報紙或張貼小廣告之方式表明國聯公司可代辦貸款，甲○○
    因需款孔急，於88年3 月17日之前某日，經由姓名「吳吉」
    之成年友人介紹，前往國聯公司接洽，與戴俊源、廖惠淳及
    高鵬飛該夥人謀議，共同基於意圖為自己不法之所有及行使
    業務上登載不實文書之犯意聯絡，利用王美玲為振升發國際
    有限公司（下稱振升發公司）負責人之便，明知甲○○並未
    在該公司任職，仍推由王美玲出具業務上登載不實事項之各
    類所得扣繳暨免扣繳憑單（其上登載甲○○於87年度具領振
    升發公司薪資新台幣70萬餘元之不實事項）及員工在職證明
    書（其上登載甲○○於該公司任職製圖員之不實事項），登
    載完成後，甲○○與廖惠淳等人，旋於88年3 月17日，前往
    臺北縣汐止市○○○路○ 段88號之遠東國際商業銀行股份有
    限公司（以下簡稱遠東商銀）臺北汐止分行，甲○○佯稱欲
    向該分行貸款，並將上開登載不實事項之員工在職證明書及
    各類所得扣繳暨免扣繳憑單各一紙，持以行使交付予該分行
    不知情之貸款承辦行員，以之表示其有能力以薪資所得按期
    清償貸款之信用及資力，藉以取信承辦行員，並於遠東商銀
    台北汐止分行向振升發公司實地徵信時，由王美玲安排甲○
    ○在該公司工作，憑以詐貸款項，使該承辦行員陷於錯誤，
    而同意貸款新台幣（下同）50萬元予蕭清圳，並於翌日將該
    分行所有之50萬元款項撥入甲○○之帳戶內，足以生損害於
    遠東商銀臺北汐止分行。得手後，為免事跡敗露，乃清償數
    期貸款本息，嗣於80年7 月22日後即未再清償分文，尚積欠
    本金483990元，遠東商銀始悉受騙。
二、案經遠東商銀訴請臺灣士林地方法院檢察署檢察官偵查起訴。
    理  由
一、右揭事實，業據被告甲○○於本院審理中坦承不諱（見本院
    95年6 月30日準備程序筆錄、審判筆錄），核與告訴人遠東
    商銀之代理人許育嘉指訴情節，及卷附前開登載不實之員工
    在職證明書及各類所得扣繳暨免扣繳憑單各1 紙、被告具名
    之貸款申請書暨徵信調查表、本票、授權書、授權動用申請
    書各1 紙及遠東商銀攤還收息記錄查詢單1 紙（以上均為影
    本）所示之各項跡證相符。雖被告於偵查中一度否認犯行，
    辯稱上開貸款申請資料除簽名部分外均非本人填寫，乃友人
    代辦代填，伊不知填寫資料為何，更不曾取得任何款項，遑
    論有何詐欺犯行云云。然其於遠東商銀填寫貸款申請相關資
    料之筆跡，與其當庭書寫相同字樣之筆跡特徵相符合，業經
    法務部調查局鑑定在案，此有該局90年11月28日（90）陸（
    二）字第90072796號鑑定通知書在卷為憑，足見上開所辯無
    非臨訟飾卸，委無足採。又，同案被告王美玲於偵審中雖亦
    矢口否認有出具不實之在職上開所辯證明及各類所得扣繳暨
    免扣繳憑單供被告甲○○行使以詐貸款項之情事，惟參諸證
    人邱福祥即遠東商銀員工於偵審中證稱伊確曾至振升發公司
    實地徵信，並拿員工貸款名冊給被告王美玲，惟被告王美玲
    告知貸款員工出差，核貸前也打電話至該公司徵信，接電話
    都是各貸款人等情在卷（90年度偵字第1548號卷第295 頁、
    本院92年4 月28日訊問筆錄）；而同案被告李光禎於本院審
    理中亦供承為辦貸款曾前往振升發公司假裝為公司員工，公
    司內並有人教導如何操作機器，以備遠東商銀派人實地徵信
    之需（見本院92年7 月14日審判筆錄），均與同案被告蕭清
    圳於本院審理中供稱伊為辦貸款，曾與多名貸款人由國聯公
    司之人帶同前往振升發公司工作，以供徵信等語（見本院93
    年9 月15日準備程序筆錄、同年11月3 日、11月10日審判筆
    錄），被告於審理中亦供稱曾由國聯公司之人帶往振升發公
    司等語（見本院95年6 月30日審理筆錄）若合符節，同案被
    告王美玲為振升發負責人，公司內有多名來源不明之員工，
    豈有不知情之理？足證同案被告王美玲明知被告甲○○等人
    未在其公司任職，卻與國聯公司該夥人共謀，提供被告甲○
    ○等人之不實在職證明及扣繳憑單，用以向遠銀汐止分行詐
    得信用貸款，其所辯解，亦屬事後推卸責任之詞，不足採信
    。被告甲○○持同案被告王美玲出具登載不實事項之文書向
    遠東商銀詐貸款項之犯行，堪以認定。
二、被告持王美玲業務上登載不實之各類所得扣繳暨免扣繳憑單
    、員工在職證明書，藉資取信，以向遠東商銀臺北汐止分行
    詐貸款項，足以生損害於遠東商銀臺北汐止分行，核其所為
    ，係犯刑法第216 條行使同法第215 條之業務上登載不實文
    書罪、刑法第339 條第1 項之詐欺取財罪。公訴人原起訴指
    稱被告所持之各類所得扣繳暨免扣繳憑單、員工在職證明書
    係屬偽造，而認被告持以行使之行為該當於刑法第21 6 條
    行使同法第210 條之偽造私文書罪，然檢察官蒞庭實行公訴
    時已更正犯罪事實，指稱上開文書係共犯王美玲業務上登載
    不實之文書，而非偽造之私文書，並更正該部分犯罪事實之
    起訴法條為刑法第216 條、第215 條之業務上登載不實文書
    罪，基於檢察一體之原則，本院應就更正後之論罪科刑法條
    予以審究，無庸為起訴法條之變更。又，所得稅扣繳義務人
    依所得稅法第89條第3 項或同法第92條規定，填發免扣繳憑
    單或扣繳憑單，旨在使稅捐稽徵機關蒐集及掌握課稅資料，
    以利稅捐稽徵。就營利事業所得稅核課而言，依營利事業所
    得稅查核準則第71條第11款規定：「薪資支出之原始憑證，
    為收據或簽收之名冊，其由工會或合作社出具之收據，應另
    付工人之印領清冊，職工薪資如係送交銀行分別存入各該職
    工帳戶者，應以銀行蓋章證明存入之清單予以認定。」則員
    工薪資扣繳暨免扣繳憑單，僅係證明全年度支付員工薪資及
    代為扣繳綜合所得稅之情形，為徵、繳雙方課徵與申報綜合
    所得稅之依據，其既非造具記帳憑證所根據之憑證，亦非證
    明處理會計事項人員之責任而為記帳所根據之憑證，自非商
    業會計法所規範之會計憑證，起訴書指稱同案被告許玉華等
    人（犯罪型態與被告王美玲相同）行使登載不實扣繳憑單之
    犯罪事實，求論以商業會計法第71條第1 款商業負責人明知
    為不實之事項而填製會計憑證罪，容有未洽，雖與本案被告
    甲○○犯行無關，但涉及本案法律見解之爭議，併此指明。
    被告甲○○與戴俊源、陳美琴、劉冠伶、廖惠淳、高鵬飛、
    王美玲及前開姓名年籍不詳之成年男子「陳先生」、「梁明
    照」等人間，具有犯意之聯絡及行為之分擔，皆為共同正犯
    ，其等以一行為同時行使二紙業務上登載不實之文書，為一
    行為觸犯二同種法益，係同種想像競合犯，應從一情節較重
    者處斷，又業務上登載不實文書後，進而持以行使，登載不
    實之低度行為應為行使之高度行為所吸收，不另論罪。被告
    所犯上開行使業務上登載不實之文書及詐欺取財二罪之間，
    有方法結果之牽連關係，應依刑法第55條之規定，從較重之
    詐欺取財罪處斷。爰審酌被告詐得之款項非少，且犯後力圖
    飾卸罪責，設詞辯解，浪費訴訟資源，原應重懲，惟念其自
    94年9 月21日起確已陸續清償告訴人貸款，有告訴人攤還收
    息紀錄查詢單在卷可稽，雖未全數清償，仍見其誠，且其前
    並無犯罪紀錄，亦有卷附台灣高等法院被告全國前案紀錄表
    為憑，素行尚稱良好等等一切情狀，量處如主文所示之刑。
    末按被告行為後，刑法第41條有關易科罰金之規定，業於90
    年1 月4 日修正，並經總統於同年1 月10日公布，同年1 月
    12日生效施行，修正施行前之刑法第41條原規定「犯最重本
    刑為3 年以下有期徒刑以下之刑之罪，而受6 月以下有期徒
    刑或拘役之宣告，因身體、教育、職業或家庭之關係，執行
    顯有困難者，得以1 元以上3 元以下折算一日，易科罰金」
    ，而修正施行後之刑法第41條第1 項則規定「犯最重本刑為
    5 年以下有期徒刑以下之刑之罪，而受6 個月以下有期徒刑
    或拘役之宣告，因身體、教育、職業、家庭之關係或其他正
    當事由，執行顯有困難者，得以1 元以上3 元以下折算1日
    ，易科罰金。但確因不執行所宣告之刑，難收矯正之效，或
    難以維持法秩序者，不在此限」，是被告行為後法律已有變
    更，比較新舊法之結果，以修正施行後之規定，對被告有利
    ，本件自應依刑法第2 條第1 項前段之規定，適用裁判時即
    修正施行後之刑法第41條第1 項前段之規定，就前揭所宣告
    之刑，併予諭知易科罰金之折算標準。
據上論斷，應依刑事訴訟法第273 條之1 第1 項、第299 條第1
項前段，刑法第2 條第1 項前段、第28條、第216 條、第215 條
、第339 條第1 項、第55條、修正後第41條第1 項前段，罰金罰
鍰提高標準條例第1條前段、第2條，判決如主文。
本案經檢察官曾勁元到庭執行職務。
中    華    民    國    95    年      6    月    30   日
                刑事第七庭法  官  楊得君
如不服本判決，應於判決送達後10日內，向本院提出上訴狀。
以上正本證明與原本無異。
                          書記官  吳尚文
中    華    民    國    95    年    7     月    4     日
附錄本案論罪科刑法條全文：
中華民國刑法第215條：
(業務上文書登載不實罪)
從事業務之人，明知為不實之事項，而登載於其業務上作成之文書
，以生損害於公眾或他人者，處3 年以下有期徒刑、拘役或500
元以下罰金。
中華民國刑法第216條：
(行使偽造變造或登載不實之文書罪)
行使第210 條至第215 條之文書者，依偽造、變造文書或登載不
實事項或使登載不實事項之規定處斷。
中華民國刑法第339條第1項：
(普通詐欺罪)
意圖為自己或第三人不法之所有，以詐術使人將本人或第三人之
物交付者，處5 年以下有期徒刑、拘役或科或併科1000元以下罰
金。


司法院資訊處製作；財團法人民間司法改革基金會備份。
